臺灣臺中地方法院民事判決　99年度訴字第2076號
原　　　告　莊東榮
訴訟代理人　柳正村　　律師
被　　　告　蔡益智
被　　　告　蔡寬諒
上二人共同
訴訟代理人　張薰雅　　律師
上二人共同
複　代理人　吳佩書　　律師
被　　　告　蔡陳月裡
　　　　　　蔡林素雲
　　　　　　吳淑琴
　　　　　　蔡鄭
　　　　　　蔡進來
　　　　　　蔡寬永
　　　　　　蔡垂昭
　　　　　　張蔡選
　　　　　　蔡春
上列當事人間請求遷讓房屋事件，經本院於民國100年8月31日言
詞辯論終結，判決如下：
    主    文
被告蔡陳月裡、蔡林素雲、吳淑琴、蔡鄭、蔡寬諒、蔡進來、
蔡寬永、蔡垂昭、張蔡選、蔡春應將如附圖所示坐落臺中市沙鹿
區○○○段埔子小段第四八○之四地號編號A部分面積十一平方
公尺磚造無頂廢棄建築、編號C部分面積一百二十六平方公尺土
磚造瓦頂平房；同段第四八○之五地號編號F部分面積一百三十
平方公尺土磚造瓦頂平房與鐵皮頂車棚；同段第四八○之六地號
編號I部分面積四十八平方公尺土磚造瓦頂平房、鐵皮頂車棚、
編號K部分面積十六平方公尺雞舍拆除，並將該土地返還予原告
。
被告蔡寬諒、蔡益智應自前項建物遷出。
訴訟費用由被告負擔。
本判決於原告以新臺幣參拾捌萬肆仟玖佰貳拾伍元為被告供擔保
後，得假執行。但被告如以新臺幣壹佰壹拾伍萬肆仟柒佰柒拾伍
元為原告預供擔保，得免為假執行。
    事實及理由
壹、程序事項：
  一、本件被告蔡陳月裡、蔡林素雲、吳淑琴、蔡鄭、蔡進來
      、蔡寬永、蔡垂昭、張蔡選及蔡春經合法通知，未於最後
      言詞辯論期日到場，核無民事訴訟法第386條所列各款情
      形，爰依原告之聲請，由其一造辯論而為判決。
  二、按訴狀送達後，原告不得將原訴變更或追加他訴。但請求
      之基礎事實同一或不甚妨礙被告之防禦及訴訟之終結者，
      不在此限，民事訴訟法第255條第1項第1款、第7款分別定
      有明文。查原告原本於無權占有之法律關係對被告蔡寬諒
      、蔡益智請求遷讓房屋，嗣於起訴後方知系爭建物之事實
      上處分權為被告蔡陳月裡、蔡陳靜、蔡林素雲、吳淑琴及
      蔡鄭所共有，其中蔡陳靜於民國100年4月15日死亡，蔡
      陳靜就系爭建物之事實上處分權由其繼承人繼承，故追加
      蔡陳月裡、蔡陳靜之繼承人（即蔡寬諒、蔡進來、蔡寬永
      、蔡垂昭、張蔡選、蔡春）、吳淑琴及蔡鄭為被告，被
      告蔡寬諒復為系爭建物之現占有人，其請求之基礎事實應
      屬同一，且原告於100年5月12日追加被告蔡陳月裡、蔡林
      素雲、吳淑琴、蔡鄭，於同年月24日追加被告蔡進來、
      蔡寬永、蔡垂昭、張蔡選及蔡春，均不甚妨礙原被告蔡寬
      諒、蔡益智之防禦及訴訟之終結，揆諸首開法條規定，應
      予准許，合先敘明。
貳、事實摘要：
  一、原告方面：
    (一)訴之聲明：
      如主文第1、2項所示，及為以供擔保為條件之假執行宣告
      。
    (二)起訴主張：
      臺中縣沙鹿鎮（現改制為臺中市沙鹿區○○○○段埔子小
      段480-4、480-5及480-6地號土地（下稱系爭土地）由鈞
      院民事執行處以94年度執字第37327號查封拍賣，經訴外
      人元營建設股份有限公司於95年5月17日拍定取得，再出
      售予原告善意取得並於同年11月6日辦理所有權移轉登記
      ，故原告為系爭土地之所有權人。詎被告蔡寬諒、蔡益智
      於原告買受系爭土地後，未經原告同意，遷入坐落於系爭
      土地上、門牌號碼臺中縣沙鹿鎮（現改制為臺中市沙鹿區
      ○○○路388號之未保存登記建物（下稱系爭建物）居住
      。系爭建物目前實際占用系爭土地情形如附圖所示為：系
      爭土地之臺中縣沙鹿鎮（現改制為臺中市沙鹿區○○○○
      段埔子小段480-4地號土地（下稱第480-4地號土地）上有
      編號A面積11平方公尺之磚造無頂廢棄建築及編號C面積12
      6平方公尺之土磚造瓦頂平房；系爭土地之同段第480-5地
      號土地（下稱第480-5地號土地）上有編號F面積130平方
      公尺之土磚造瓦頂平房與鐵皮頂車棚；系爭土地之同段第
      480-6地號土地（下稱第480-6地號土地）上有編號I面積4
      8平方公尺之土磚造瓦頂平房、鐵皮頂車棚及編號K面積16
      平方公尺之雞舍。系爭建物占有系爭土地，並無合法權源
      ，被告蔡寬諒、蔡益智占有系爭土地並居住，即無合法權
      源，爰依民法第767條提起本件訴訟。
    (三)對被告答辯之陳述：系爭土地於72年間設定抵押權予世華
      聯合商業銀行（下稱世華銀行）時，系爭土地分別為蔡林
      素雲、吳淑琴及蔡鄭單獨所有，而系爭建物之1/2為蔡
      陳月裡、蔡陳靜、蔡林素雲、吳淑琴及蔡鄭（下稱蔡陳
      月裡等五人）共有，且系爭房屋之所有人除陳炳燦及蔡陳
      月裡等五人外，尚有訴外人王天助、王水鐘，不符合民法
      第876條所稱建物及房屋同屬一人所有之要件。且系爭建
      物為未保存登記建物，課稅總現值僅新臺幣（下同）5,70
      0元，因未達課稅標準而免徵房屋稅，故系爭建物已無經
      濟價值。是以，系爭建物不得為抵押權之標的，亦無相當
      之經濟價值，應不成立法定地上權。
  二、被告方面則以：
      系爭建物原係由訴外人蔡新朋之外祖父陳榮與訴外人陳炳
      燦之父親陳方共同建築於陳榮、陳方共有之土地上，陳榮
      去世後由其子即蔡新朋之舅舅陳登科繼承，陳登科將其繼
      承之土地與建物共有權利出賣予陳炳燦。嗣陳炳燦將土地
      與建物之2分之1即臺中縣沙鹿鎮（現改制為臺中市沙鹿區
      ○○○○段埔子小段第480-2、480-3、480-4、480-5及48
      0-6地號土地（下稱第480-2地號等五筆土地）及其上建物
      出售予被告蔡寬諒父輩五房兄弟，並於62年間以被告蔡寬
      諒父輩五房兄弟各自配偶即蔡陳月裡等五人名義辦理所有
      權登記，惟因系爭建物均無保存登記，故未辦理所有權登
      記。系爭土地於72年間設定抵押予世華銀行，嗣經拍賣而
      輾轉由原告取得所有權。而系爭土地之所有人於7、80年
      間陸續搬離，被告蔡寬諒、蔡益智分別取得被告蔡林素雲
      、吳淑琴及蔡鄭同意，遷入居住至今。系爭建物及土地
      原分別屬於被告蔡林素雲、吳淑琴及蔡鄭所有，系爭土
      地於72年間設定抵押權予世華銀行，土地上之建物並未設
      定抵押權，依民法第876條之規定，應視為有地上權之設
      定。被告蔡林素雲、吳淑琴及蔡鄭對系爭土地既分別有
      法定地上權，系爭建物占有系爭土地即屬有權占有。被告
      蔡寬諒、蔡益智經被告蔡林素雲、吳淑琴及蔡鄭同意使
      用系爭建物，即屬有權占有，故原告請求被告蔡寬諒、蔡
      益智自系爭房屋遷出為無理由。且縱認被告蔡林素雲、吳
      淑琴及蔡鄭就系爭土地無法定地上權，依民法第425條
      之1，原告與被告蔡林素雲、吳淑琴及蔡鄭間應推定為
      有租賃關係，是以，被告蔡林素雲、吳淑琴及蔡鄭將系
      爭建物借予被告蔡寬諒、蔡益智使用，即非無權占有，故
      原告不得請求被告蔡寬諒、蔡益智遷出系爭建物，亦不得
      請求被告蔡林素雲、吳淑琴及蔡鄭拆除系爭建物，返還
      系爭土地等語，資為抗辯，並聲明：原告之訴及假執行之
      聲請均駁回。如受不利判決，願供擔保請准宣告假執行。
      至於被告蔡陳月裡、蔡林素雲、吳淑琴、蔡鄭、蔡進來
      、蔡寬永、蔡垂昭、張蔡選及蔡春均未於言詞辯論期日到
      場，亦未提出準備書狀作任何聲明或陳述。
參、經查，系爭土地經本院民事執行處以94年度執字第37327號
    查封拍賣，本院民事執行處第一次拍賣之公告附表記載：「
    …四、本件不動產現狀經債權人陳報如下：…『附表二土
    地（即系爭土地）位於沙鹿鎮○○路上，部分由檳榔攤占用
    ，另有未辦保存登記之空屋，於拍定後依現狀點交（債權人
    陳報該檳榔攤老闆承諾如要使用土地無條件搬離）。』」。
    嗣於95年5月19日由訴外人元營建設股份有限公司拍定，再
    於同年11月6日出賣予原告並辦理所有權移轉登記，原告現
    為系爭土地之所有權人。系爭土地上有如附圖所示之門牌號
    碼臺中縣沙鹿鎮（現改制為臺中市沙鹿區○○○路388號之
    未保存登記建物即系爭建物占用。有系爭土地之土地登記第
    二類謄本、本院職權調閱本院民事執行處94年度執字第3732
    7號全卷附卷可稽，且為兩造所不爭執，自堪信為真實。
肆、本院得心證之理由：
    原告主張系爭建物占用系爭土地無合法權源等節，為被告所
    否認，並以前詞置辯。是本件之關鍵爭點為：一、系爭建物
    占用系爭土地是否基於法定地上權？二、原告與被告蔡林素
    雲、吳淑琴、蔡鄭間是否可推認有租賃關係存在？三、原
    告請求被告蔡陳月裡、蔡林素雲、吳淑琴、蔡鄭、蔡寬諒
    、蔡進來、蔡寬永、蔡垂昭、張蔡選及蔡春將系爭建物拆除
    ，並將該土地返還予原告，及請求被告蔡寬諒、蔡益智自系
    爭建物遷出，是否有理由？茲分述如下：
  一、系爭建物占用系爭土地是否基於法定地上權？
    (一)按自己建築之房屋，與依法律行為而取得者有別，縱使不
      經登記，亦不在民法第758條所謂非經登記不生效力之列
      。違章建築物雖為地政機關所不許登記，但非不得以之為
      交易之標的。不動產物權依法律行為而取得者，非經登記
      不生效力，為民法第758條所明定。此項規定，並不因不
      動產為違章建築而有例外。違章建築之讓與，雖因不能為
      移轉登記而不能為不動產所有權之讓與，但受讓人與讓與
      人間如無相反之約定，應認為讓與人已將該違章建築之事
      實上處分權讓與受讓人；就未辦理保存登記之建築物為讓
      與時，雖因未辦理保存登記致不能辦理所有權移轉登記，
      該建築物之所有權不能發生讓與之效力，但受讓人與讓與
      人間非不得約定將該建築物之事實上處分權讓與於受讓人
      。最高法院著有41年台上字第1039號判例、48年台上字第
      1812號判例、62年台上字第2414號判例、同院67年度第2
      次民事庭庭長會議決定(一)、74年度台上字第1317號判決可
      資參照。次按土地登記，謂土地及建築改良物(以下簡稱
      建物) 之所有權與他項權利之登記；所有權之取得、設定
      、移轉、喪失或變更，應辦理登記，土地登記規則第2條
      、第4條第1項第1款定有明文。準此，未辦保存登記之建
      物若合乎民法對於定著物之要求，由出資建築人原始取得
      該未辦保存登記建物之不動產所有權，且未辦保存登記建
      物仍可為買賣契約之標的，惟買受人並未取得該未辦保存
      登記建物所有權，而僅取得該未辦保存登記建物之「事實
      上處分權」而已。又建物未辦理登記，自無所有權可言，
      是以，未辦保存登記之建物所有權人死亡時，該所有權人
      之繼承人繼承者僅為該未辦保存登記建物之事實上處分權
      ，而非該建物之所有權。
    (二)經查，系爭建物係未經保存登記建物，兩造並不爭執。被
      告蔡寬諒、蔡益智陳稱系爭建物原係由訴外人蔡新朋之外
      祖父陳榮與訴外人陳炳燦之父親陳方共同建築於陳榮、陳
      方共有之土地上，陳榮去世後由其子即蔡新朋之舅舅陳登
      科繼承，陳登科將其繼承之土地與建物共有權利出賣予陳
      炳燦等語，此據證人蔡新朋到庭具結證述，內容與被告前
      揭抗辯內容大致相符，且陳炳燦之父親為證人蔡新朋之叔
      公，是以，陳榮、陳方為兄弟關係，兄弟在共有土地上共
      同建屋居住，亦屬合理，故證人蔡新朋證述之系爭建物建
      築經過應屬可信，且蔡新朋亦證稱蔡陳月裡等五人與陳炳
      燦間之系爭土地與系爭建物共有權利交易係由其代表蔡陳
      月裡等五人出面洽談，系爭建物已約有百年屋齡，前手陳
      炳燦時有繳稅金，但之後就不需要繳稅金等語（見本院10
      0年4月27日言詞辯論筆錄），且房屋稅之課徵自57年1月1
      日起始正式施行（詳參財政部財政史列陳列室http://www
      .mof.gov.tw/museum/ct.asp?xItem=3700&cNode=35&mp=1
      =3700&ct），亦證系爭建物為證人蔡新朋、訴外人陳炳燦
      之父執輩建造，屋齡極久。再據證人即被告蔡寬諒、蔡益
      智之鄰居陳林桑到庭具結證稱，其自47年起即住在系爭建
      物附近、門牌號碼臺中市○○區○○路368號住所至今，
      當時系爭建物即已存在，期間並無拆除，只有維修而已，
      且陸續有人遷入遷出等語（見本院100年3月2日言詞辯論
      筆錄）。證人即被告蔡寬諒、蔡益智之鄰居陳進興亦到庭
      具結證稱，其於43年出生起，即居住於系爭建物附近、門
      牌號碼臺中市○○區○○路546巷2號住所至今，自其有印
      象時起系爭建物即有人居住等語（見本院100年3月2日言
      詞辯論筆錄）。是由前揭證人證述內容及系爭建物外觀狀
      況（見本院100年7月12日勘驗測量筆錄）觀之，系爭建物
      為一舊式磚造瓦頂平房（即俗稱「土角厝」），且系爭建
      物至少於47年間即已存在，故被告蔡寬諒、蔡益智陳稱系
      爭建物之出資建築人即所有權人為陳榮、陳方，其後陳榮
      之繼承人將繼承之共有權利出售予陳炳燦等節，即屬有憑
      而為可信。次查，系爭建物門牌碼碼為臺中縣沙鹿鎮（現
      改制為臺中市沙鹿區○○○路388號，總面積419.8平方公
      尺，分別由訴外人陳炳燦共有權利50000/100000、王天助
      與王水鐘分別共有權利7200/100000、吳秀琴（應為被告
      吳淑琴之誤）共有權利7200/100000、被告蔡林素雲、蔡
      陳月裡、蔡陳靜（即被告蔡寬諒、蔡進來、蔡寬永、蔡垂
      昭、張蔡選及蔡春之被繼承人）及蔡鄭分別共有權利
      7100/100000，有臺中縣（現改制為臺中市）地方稅務局
      房屋稅100年課稅明細表（下稱系爭建物課稅明細表）附
      卷可稽。是由證人蔡新朋之證述及系爭建物課稅明細表記
      載可推論得知，系爭建物於陳榮、陳方建造完成之初，係
      一幢總面積419.8平方公尺之完整建物，由陳榮、陳方分
      別共有系爭建物之所有權，嗣因繼承、買賣，而由陳炳燦
      取得系爭建物之全部共有權利。再依前揭法令、判例、判
      決及實務見解，系爭建物既係未辦保存登記之建物，故訴
      外人陳登科、陳炳燦繼承系爭建物時，係分別取得系爭建
      物1/2事實上處分權，嗣陳登科將其繼承之共有權利出賣
      予陳炳燦，始由陳炳燦取得系爭建物之全部事實上處分權
      。被告蔡寬諒、蔡益智雖抗辯謂蔡陳月裡等五人於62年間
      向陳炳燦購買系爭建物之1/2，惟依系爭建物課稅明細表
      所載，陳炳燦就系爭建物之共有權利為50000/100000即1/
      2，蔡陳月裡等五人就系爭建物之共有權利合計僅35600/1
      00000，其餘共有權利14400/100000則為訴外人王天助、
      王水鐘所有，是以蔡陳月裡等五人事實上僅取得系爭建物
      事實上處分權共有權利35600/100000，並非1/2，故蔡陳
      月裡等五人並未取得系爭建物之全部事實上處分權，應堪
      認定。被告蔡寬諒、蔡益智雖抗辯謂陳炳燦將系爭土地依
      房屋坐落位置分割，再分別出售予蔡陳月裡等五人，另2
      棟分別出售予王天助、王水鐘云云，惟若依被告所言，則
      陳炳燦將系爭建物之1/ 2分別出售予蔡陳月裡等五人及訴
      外人王天助、王水鐘時，系爭建物理當由戶政機關增編門
      牌號碼，然系爭建物自始僅有一門牌號碼，是被告前開抗
      辯即屬有疑；況若系爭建物非屬無法分割之單一建物，何
      以系爭建物課稅明細表就各事實上處分權人之共有權利係
      以比例計算？且蔡陳月裡等五人共有權利比例合計為3560
      0/100000，與被告抗辯之蔡陳月裡等五人取得系爭建物中
      的5棟，另2棟由王天助、王水鐘取得云云亦不相符。綜上
      ，系爭建物應係無法分割之單一建物，依一物一權主義，
      陳炳燦將事實上處分權共有權利依比例出賣予王天助、王
      水鐘及蔡陳月裡等五人。故系爭建物之事實上處分權係由
      陳炳燦、王天助、王水鐘及蔡陳月裡等五人依各自共有權
      利比例共有，應堪認定。
    (三)再查，被告雖抗辯謂陳炳燦將土地與建物之1/2即第480-2
      地號等五筆土地及其上建物出售予被告蔡寬諒父輩五房兄
      弟，並於62年間以被告蔡寬諒父輩五房兄弟各自配偶即蔡
      陳月裡等五人名義辦理所有權登記等語，惟由附圖即臺中
      市清水地政事務所測繪之鑑定圖及臺中縣（現改制為臺中
      市）清水地政事務所土地登記總簿可知，第480-2地號等
      五筆土地均係於62年間分割自同段第480地號土地，且另
      有一筆第480-1地號土地（此應係訴外人王天助、王水鐘
      向陳炳燦購買之土地），有臺中市清水地政事務所100年7
      月22日清地二字第1000011737號函及附件鑑定圖（下稱附
      圖）、第480-2地號等五筆土地之土地登記總簿在卷可佐
      （見被告蔡寬諒、蔡益智之99年11月11日民事聲請調查證
      據狀所附被證6），再參以前揭系爭建物課稅明細表記載
      之系爭建物原始總面積419.8平方公尺及前揭蔡新朋證述
      之系爭建物建築過程，可推知目前第480、480-1、480-2
      、480-3、480-4、480-5、480-6地號土地原為陳榮、陳方
      共有，嗣因陳炳燦於62年間將原第480地號土地之1/2分割
      成6筆地號土地分別出售，始分割出第480-1至480-6地號
      。又查，被告吳淑琴實際僅取得第480-5地號土地之共有
      權利2/3，餘第480-5地號土地共有權利1/3則為訴外人蔡
      寬裕取得，有第480-5地號土地之土地登記總簿、臺灣省
      臺中縣（現改制為臺中市）土地登記簿在卷可稽（見被告
      蔡寬諒、蔡益智之99年10月15日民事答辯狀所附被證5及
      其同年11月11日民事聲請調查證據狀所附被證6），故第
      480-5地號土地之所有權當時實由被告吳淑琴與蔡寬裕共
      有，惟蔡寬裕並未取得系爭建物事實上處分權之共有權利
      。綜合前揭系爭土地所有權與系爭建物事實上處分權共有
      權利之實際歸屬情況可知，因系爭建物係無法分割之單一
      建物，始將系爭建物之事實上處分權以比例方式出賣。故
      被告蔡寬諒、蔡益智辯稱陳炳燦係將土地依房屋坐落位置
      予以分割出售、該門牌中其餘兩棟房屋分別出售予王天助
      與王水鐘二人云云，實無足取。再查，依被告蔡林素雲就
      系爭建物之事實上處分權共有權利為7100/100000，以系
      爭建物原始總面積419.8平方公尺換算，被告蔡林素雲就
      系爭建物之事實上處分權為29.8058平方公尺（計算式：
      419.87100100000＝29.8058），而第480-4地號土地
      上編號A面積11公尺之磚造無頂廢棄建築與編號C面積126
      平方公尺之土磚造瓦頂平房合計137平方公尺，足證被告
      蔡林素雲就第480-4地號土地上目前所餘系爭建物（包含
      該原應為系爭建物一部分之磚造無頂廢棄建築）僅29.805
      8平方公尺有事實上處分權，餘107.1942平方公尺（計算
      式：137-29.8058＝107.1942）均無事實上處分權；同理
      ，被告吳淑琴就系爭建物之事實上處分權共有權利為7200
      /100000，故被告吳淑琴就第480-5地號土地上之建物有事
      實上處分權者僅30.2256平方公尺，餘99.7744平方公尺均
      無事實上處分權；至於第480-6地號土地，依被告蔡鄭
      之事實上處分權共有權利比例7100/100000計算，其就系
      爭建物有事實上處分權者亦僅有29.8058平方公尺（計算
      式：419.87100100000＝29.8058），故被告蔡鄭就
      第480-6地號土地其上建物有事實上處分權者僅29.8058
      平方公尺，餘18.1942平方公尺被告蔡鄭並無事實上處
      分權。綜上，被告蔡林素雲、吳淑琴、蔡鄭就其所有之
      第480-4、480-5、480-6地號土地上之建物均無全部之事
      實上處分權，故被告蔡寬諒、蔡益智抗辯謂系爭土地及其
      上建物原分別為被告蔡林素雲、吳淑琴及蔡鄭所有云云
      ，顯屬無據而不可採。
    (四)再按土地及其土地上之建築物，同屬於一人所有，而僅以
      土地或僅以建築物為抵押者，於抵押物拍賣時，視為已有
      地上權之設定，修正前民法第876條第1項前段定有明文。
      又按依民法第876條第1項規定土地及其土地上之建築物同
      屬於一人所有，而僅以土地或僅以建築物為抵押者，於抵
      押物拍賣時，視為已有地上權之設定。本題房屋為未辦保
      存登記之房屋，事後某甲雖再出賣於某乙，但乙對此房屋
      僅有事實上之處分權在，法律上其所有權仍屬原始建造人
      甲所有（72年臺灣高等法院花蓮分院民事法律問題司法院
      第二廳研究意見意旨參照）。又按修正前民法第757條明
      定，物權，除本法或其他法律有規定外，不得創設。準此
      ，依同法第876條第1項規定設定抵押權時，土地及其土地
      上之建築物，同屬於一人所有，而僅以土地或僅以建築物
      為抵押者，於抵押物拍賣時，視為已有地上權之設定。可
      知基於物權法定主義精神，法定地上權必須合於法律之特
      別規定，始能成立。亦即須於設定抵押權時，土地及其土
      地上之建築物，同屬於一人所有，而僅以土地或僅以建築
      物為抵押者，於抵押物拍賣時為其成立法定地上權要件。
      倘於設定抵押權時之土地及建物非屬同一人，或土地及建
      物分別為數人所有或各有多數不相同之共有人，而於拍賣
      異其所有人之情形時，如仍認有法定地上權存在，即逾該
      條項規定之範圍，其因而造成拍定人之不利益，顯難謂為
      公允，應無以相類事實為相同處理之法理，而適用民法第
      876條第1項規定之餘地；系爭土地係於88年5月11日設定
      抵押予兆豐銀行，被上訴人於95年12月1日因法院拍賣取
      得系爭土地所有權，應適用96年9月29日修正施行前民法
      第876條第1項規定。而系爭土地設定抵押權予兆豐銀行時
      ，系爭土地為李水明所有，系爭建物為上訴人共有，自非
      屬同一人或相同之數人所共有，系爭建物占用系爭土地，
      難認有修正前民法第876條第1項所定法定地上權之適用…
      足見系爭土地與系爭建物於抵押權實行時亦非相同之數人
      共有，不能因建物之共有人與土地之共有人間有親屬關係
      ，即認有法定地上權存在。上訴人主張抵押權實行時，建
      物與土地已歸相同之人，或雖非完全相同，但建物與土地
      其他所有人間有親屬關係，亦應有民法第876條第1項適用
      云云，並無足採；按地上權之發生，有基於法律行為者，
      例如本於契約而設定地上權是，有基於法律規定者，即依
      法律之特別規定而發生地上權是，此即所謂法定地上權。
      故法定地上權，必須合於法律之特別規定，始能發生；且
      物權除本法或其他法律有規定外，不得創設，民法第757
      條定有明文。原審未注意及此，竟本於類推適用，而認為
      林幸美就系爭土地有法定地上權存在，自屬可議。最高法
      院98年度台上字第478號判決、99年度台上字第345號判決
      、77年度台上字第1916號判決同採此見解。
    (五)被告蔡陳月裡等五人於62年間向陳炳燦購買系爭建物，因
      系爭建物未辦保存登記，故僅取得系爭建物事實上處分權
      ，其中蔡林素雲與蔡鄭各擁有系爭建物共有權利7100/1
      00000，吳淑琴擁有系爭建物共有權利7200/100000；第48
      0-4地號土地為被告蔡林素雲所有，第480-5地號土地為被
      告吳淑琴與訴外人蔡寬裕共有，第480-6地號土地則為被
      告蔡鄭所有，已如前述。且查系爭土地嗣設定抵押權予
      世華銀行，有證人蔡新朋到庭具結證述（見本院100年4月
      27日言詞辯論筆錄）可參，嗣系爭土地於73年4月12日經
      查封拍賣，由世華銀行拍定，世華銀行再於79年7月19日
      出賣系爭土地予訴外人陳和傑，陳和傑於81年5月5日出賣
      系爭土地予訴外人顏清標，顏清標再於85年5月7日將系爭
      土地同時設定地上權、抵押權予保證責任臺中市第七信用
      合作社（即現國泰世華商業銀行股份有限公司前身之一，
      下稱七信），嗣七信向本院聲請拍賣系爭土地，經本院以
      86年度拍字第432號裁定許可拍賣，再經本院民事執行處
      以94年度執字第37327號查封拍賣，有本院94年度執字第
      37327號全卷附卷可憑。再依前揭法律、判決及實務見解
      意旨，被告蔡林素雲雖為第480-4地號土地所有權人，惟
      其就系爭建物僅擁有事實上處分權共有權利7100/100000
      ，被告吳淑琴則僅擁有第480-5地號土地共有權利2/3及系
      爭建物共有權利7200/100000，而被告蔡鄭固為第480-6
      地號土地所有權人，惟其亦僅有系爭建物共有權利7100/1
      00000，故本件系爭土地及其土地上之建築物即系爭建物
      ，均不符合土地及其土地上之建築物同屬於一人所有之要
      件，自無修正前民法第876條第1項前段之適用，亦無類推
      適用法定地上權之餘地。況系爭建物自陳榮、陳方共同建
      築完成起既係不可分割之一整體建物，且其間系爭建物亦
      無增建、拆除後重建之情形，有證人陳林桑到庭具結證述
      可證（見本院100年3月2日言詞辯論筆錄），縱使系爭建
      物之其他擁有系爭事實上處分權共有權利之人將系爭建物
      之部分拆除，蔡陳月裡等五人既未曾自其他擁有系爭事實
      上處分權共有權利之人取得其餘事實上處分權，即仍不得
      謂其就系爭建物有全部事實上處分權。故被告蔡寬諒、蔡
      益智抗辯謂被告蔡林素雲、吳淑琴、蔡鄭對系爭土地均
      各有法定地上權存在云云，即於法無憑。
  二、原告與被告蔡林素雲、吳淑琴、蔡鄭間是否可推認有租
      賃關係存在？
    (一)按本院48年台上字第1457號判例及73年度第5次民事庭會
      議決議闡釋「土地及房屋同屬一人」，而將土地及房屋分
      開同時或先後出賣，應推斷「土地承買人」默許「房屋承
      買人」有繼續使用該土地之租賃關係存在。該所謂「土地
      及房屋同屬一人」固可包括「土地及房屋同屬相同之共有
      人」及「土地共有人數除與房屋相同之共有人外，尚有其
      他共有人」之情形在內；並將所稱之「房屋承買人」擴及
      於共同承購未經建物所有權第一次登記之房屋後具有事實
      上處分權之人。惟必以該房屋原所有人建造時經土地其他
      全體共有人同意，且就承買後未經建物所有權第一次登記
      房屋有「全部」之事實上處分權能者始足稱之，最高法院
      著有89年度台上字第284號判決可資參照。
    (二)經查，陳榮、陳方共同在其共有之土地上建造系爭建物，
      且其後由陳方之子陳炳燦取得系爭建物之全部事實上處分
      權，惟被告蔡林素雲、吳淑琴及蔡鄭就其承買之未辦保
      存登記之系爭建物僅分別有共有權利7100/100000、7200/
      100000分及7100/100000，且被告蔡林素雲、吳淑琴及蔡
      鄭就其所有之第480-4、480-5、480-6地號土地其上建
      物均無全部之事實上處分權，已如前述。依上開最高法院
      判決意旨，本件與最高法院48年台上字第1457號判例及73
      年度第5次民事庭會議決議所指房屋與土地同屬一人所有
      ，同時或先後分別出賣之情形自有不同，被告蔡寬諒、蔡
      益智以該判例為據，主張被告蔡林素雲、吳淑琴及蔡鄭
      對系爭建物所在之基地即系爭土地全部有租賃關係存在，
      自無可採。
  三、原告請求被告蔡陳月裡、蔡林素雲、吳淑琴、蔡鄭、蔡
      寬諒、蔡進來、蔡寬永、蔡垂昭、張蔡選及蔡春將系爭建
      物拆除，並將該土地返還予原告，及請求被告蔡寬諒、蔡
      益智自系爭建物遷出，是否有理由？
    (一)按房屋之拆除，為事實上之處分行為，未經辦理所有權第
      一次登記之建物，僅所有人或有事實上處分權之人，方有
      拆除之權限。而房屋戶口設籍之人或占有人，非必為房屋
      所有人或有事實上處分權。故不能僅憑戶籍設於系爭房屋
      ，或占有該房屋，即認該人有事實上處分權，而命其拆屋
      還地；房屋之拆除為一種事實上之處分行為，須有事實上
      之處分權者，始有拆除之權限；系爭建物尚未辦理所有權
      第一次登記，楊金傳之繼承人如已協議分割遺產，各繼承
      人就其分得之部分，縱未辦理繼承登記，亦有事實上處分
      權，非無拆除之權能，被上訴人請求拆屋還地，即無以他
      繼承人為共同被告之必要。最高法院著有97年度台上字第
      1101號判決及86年度台上字第2272號判決及91年度台上字
      第583號判決可資參照。
    (二)承前所述，被告抗辯謂被告蔡林素雲、吳淑琴、蔡鄭系
      爭建物及土地原分別屬於被告蔡林素雲、吳淑琴及蔡鄭
      所有，系爭土地於72年間設定抵押權予世華銀行，土地上
      之建物並未設定抵押權，依民法第876條之規定，應視為
      有地上權之設定；系爭土地及系爭建物之所有權人原先既
      屬相同，系爭土地及系爭建物因分開及先後出賣而異其所
      有權人，故應推認原告與被告蔡林素雲、吳淑琴、蔡鄭
      間有租賃關係云云，均於法無據而無可採。查系爭建物原
      始總面積達419.8平方公尺，有系爭建物課稅明細表在卷
      可查，且據證人蔡新朋到庭具結證稱：陳炳燦、王天助與
      王水鐘就系爭建物所擁有之事實上處分權日前均已拆除（
      見本院100年4月27日言詞辯論筆錄），又系爭建物現為訴
      外人蔡陳靜之繼承人之一即被告蔡寬諒與其子被告蔡益智
      居住，而被告蔡寬諒亦為第480-3地號土地所有權人（見
      本院民事執行處94年度執字第37327號全卷），由此可知
      ，系爭建物現存部分即系爭土地其上建物係蔡陳月裡等五
      人共有權利，縱使系爭土地上曾有陳炳燦、王天助或王水
      鐘等人有事實上處分權之建物亦已拆除，則目前系爭土地
      其上建物為蔡陳月裡等五人所共有，應堪認定。次查蔡陳
      靜已於100年4月15日去世，故其就系爭建物之事實上處分
      權共有權利即由其繼承人即被告蔡寬諒、蔡進來、蔡寬永
      、蔡垂昭、張蔡選、蔡春繼承，有蔡陳靜之繼承系統表、
      除戶戶籍謄本及全體繼承人現戶戶籍謄本附卷可憑（見原
      告100年5月24日民事陳報狀所附證據4）。依前揭實務見
      解，未辦保存登記之建物僅所有權人及有事實上處分權之
      人始有拆除權限，故原告請求就現存系爭建物有事實上處
      分權之人即被告蔡陳月裡、蔡林素雲、吳淑琴、蔡鄭、
      蔡寬諒、蔡進來、蔡寬永、蔡垂昭、張蔡選、蔡春拆除系
      爭建物，並將該土地返還予原告，為有理由，應予准許。
      又系爭建物現占有人即被告蔡寬諒、蔡益智雖稱其係經被
      告蔡林素雲、吳淑琴及蔡鄭同意而居住使用系爭建物，
      惟被告蔡林素雲、吳淑琴及蔡鄭就系爭土地上之建物即
      系爭建物既無全部之事實上處分權，故被告蔡寬諒、蔡益
      智占有系爭土地與系爭建物，即無法律上正當權源，故原
      告請求被告蔡寬諒、蔡益智自系爭建物遷出，即屬有據而
      應准許。
  四、綜上所述，原告依民法第767條，請求被告蔡陳月裡、蔡
      林素雲、吳淑琴、蔡鄭、蔡寬諒、蔡進來、蔡寬永、蔡
      垂昭、張蔡選、蔡春將如附圖及主文第1項所示坐落系爭
      土地之系爭建物拆除，並將系爭土地返還予原告，請求被
      告蔡寬諒、蔡益智應自主文第1項所示之建物遷出，均為
      有理由，應予准許。
  五、兩造均陳明願供擔保聲請宣告假執行或免為假執行，經核
      均與規定相符，爰分別酌定相當擔保金額予以宣告。
  六、本件事證已臻明確，兩造其餘主張、陳述及所提之證據，
      經審酌後本院認亦與判決結果不生影響，爰不一一論述，
      附此敘明。
伍、結論：
    本件原告之訴為有理由，依民事訴訟法第385條第1項前段、
    第78條、第85條第1項、第390條第2項、第392條第2項，判
    決如主文。
中    華    民    國   100     年     9     月   28   日
                  民事第三庭   法  官  曹宗鼎
上正本係照原本作成。
如對本判決上訴，須於判決送達後20日內向本院提出上訴狀。如
委任律師提起上訴者，應一併繳納上訴審裁判費。
中    華    民    國   100     年     9     月   28   日
                               書記官   洪千羽